臺灣高等法院民事判決
111年度重上字第99號
上  訴  人  鍾元珧律師（即綠能科技股份有限公司之破產管理
            人、原破產管理人李鳳翱律師之承受訴訟人）

訴訟代理人  江信志律師
被  上訴人  同昱能源科技股份有限公司

法定代理人  李龍達  
訴訟代理人  許家豪律師
上列當事人間請求給付租金事件，上訴人對於中華民國110年11
月30日臺灣桃園地方法院110年度重訴字第131號第一審判決提起
上訴，本院於111年6月15日言詞辯論終結，判決如下：
    主      文
上訴駁回。
第二審訴訟費用由上訴人負擔。
    事實及理由
壹、程序方面
　㈠破產人因破產之宣告，對於應屬破產財團之財產喪失其管理
    及處分權，關於破產財團之訴訟即無訴訟實施權，其喪失之
    管理及處分權既由破產管理人行之，此項訴訟自應以破產管
    理人為原告或被告，當事人始為適格（最高法院27年渝上字
    第2740號判決先例意旨參照）。查綠能科技股份有限公司（
    下稱綠能公司）經臺灣臺北地方法院（下稱臺北地院）於民
    國109年2月21日以108年度破字第35號裁定宣告破產，復於1
    09年3月30日以109年度執破字第4號裁定指定李鳳翱律師為
    破產管理人。破產管理人李鳳翱律師提起本件訴訟，嗣對原
    審判決不服、提起上訴後，表明辭任破產管理人，經臺北地
    院於111年3月14日以109年度執破字第4號裁定選任鍾元珧律
    師為破產管理人，新任之破產管理人鍾元珧律師業已具狀聲
    明承受訴訟（見本院卷第101頁、第111至112頁），合於民
    事訴訟法第170條、第175條規定，應予允許。
　㈡請求租金事件本屬民事訴訟法第427條第2項第8款之事件，不問標的金額一律適用簡易程序；本件上訴人於第一審起訴請求給付租金，原法院本應依簡易程序審理，惟原法院誤分為通常訴訟事件，經原審誤依通常程序審理，因不影響兩造當事人之訴訟權益及程序保障，本院亦依通常程序審理，合先敘明。
貳、實體方面
一、上訴人主張：被上訴人於106年7月1日與綠能公司簽立租賃
    契約（下稱系爭租約），約定承租綠能公司名下桃園市○○○○
    區○○○路00號廠房及動力設備，租期自106年7月1日起至111
    年6月31日止，被上訴人按月於每月15日前支付廠房租金新
    臺幣（下同）157萬5000元及動力設備租金260萬元。綠能公
    司另於107年9月3日與被上訴人簽立租賃契約增補協議書（
    下稱系爭增補協議書），約定被上訴人就107年12月起至108
    年12月止期間內每月廠房及動力設備租金及其他費用（含人
    力支援及網路費用及其他代墊款項等），向綠能公司預付租
    金8500萬元，若有剩餘之差額則應返還被上訴人。嗣被上訴
    人自109年1月即未再給付租金，尚積欠109年1、2月租金共8
    76萬7500元（下稱系爭租金），綠能公司於109年2月21日破
    產，伊為綠能公司破產管理人，爰依系爭租約，請求被上訴
    人給付876萬7500元本息，並願供擔保請准宣告假執行（原
    審駁回上訴人全部請求，上訴人不服提起上訴）。於本院上
    訴聲明：㈠原判決廢棄。㈡被上訴人應給付上訴人876萬7500
    元，及自支付命令送達翌日起至清償日止按週年利率5%計算
    之利息。㈢願供擔保，請准宣告假執行。
二、被上訴人則以：伊與綠能公司間原有繼續性供給契約，由伊
    預付貨款，綠能公司營運尚屬正常時，伊因作業需求持續進
    貨，綠能公司嗣後未依約如期交貨，伊之預付貨款經結算至
    108年7月18日尚有餘額為4億1200萬3000元（下稱系爭預付
    價金），伊已以108年7月18日同昱財字第108003號函（下稱
    系爭函文），向綠能公司表示以此款項作為扣抵系爭租約於
    109年1月至111年6月間租金1億3151萬3000元所用。兩造間
    無不能期前清償之約定，是綠能公司之租金請求權因伊已先
    預繳而消滅。又伊前已依系爭增補協議書預付8500萬元（下
    稱系爭預付租金），截至108年12月底經扣抵約定期間費用
    後尚餘2792萬7116元，依系爭租約及系爭增補協議書約定，
    上訴人應於系爭租約結束翌日即109年1月1日返還，如認前
    述以系爭預付價金扣抵抗辯不足採，則請求以上述系爭預付
    租金餘額對上訴人主張之租金債權抵銷等語，資為抗辯。於
    本院答辯聲明：㈠上訴駁回。㈡如受不利判決，願供擔保，請
    准宣告免為假執行。
三、兩造不爭執事項（見本院卷第92至93頁準備程序筆錄，並依
    判決格式增刪修改文句）：
　㈠綠能公司與被上訴人於106年7月1日簽立系爭租約，約定由綠
    能公司將門牌桃園市○○○○區○○○路00號廠房及動力設備出租
    予被上訴人，租期自106年7月1日起至111年6月30日（契約
    書誤載為31日）止，被上訴人並應自106年7月起至111年6月
    止，按月於每月15日前支付綠能公司每月廠房租金157萬500
    0元及每月動力設備租金260萬元（見原審壢簡字卷第11頁）
    。
　㈡綠能公司另於107年9月3日與被上訴人就系爭租約簽立系爭增
    補協議書，約定被上訴人針對自107年12月起至108年12月止
    期間內每月廠房及動力設備租金及其他費用（含人力支援及
    網路費用及其他代墊款項等），已向綠能公司預付8500萬元
    （下稱系爭預付租金8500萬元），若有剩餘之差額應返還被
    上訴人（見原審壢簡字卷第12頁）。
　㈢被上訴人於109年1月、2月依系爭租約應支付租金共計876萬7
    500元予綠能公司。綠能公司就此已分別於109年1月10日、
    同年2月6日開立號碼XE00000000號、XE00000000號發票共2
    紙予被上訴人（見原審壢簡字卷第15頁）。
　㈣綠能公司經臺北地院於109年2月21日以108年度破字第35號裁
    定宣告破產，於109年3月30日以109年度執破字第4號裁定選
    任李鳳翱律師為破產管理人，李鳳翱律師嗣後辭任，臺北地
    院於111年3月14日以109年度執破字第4號裁定，准李鳳翱律
    師辭任，選任鍾元珧律師為破產管理人（見原審壢簡字卷第
    13、14頁、本院卷第111至112頁）。
　㈤綠能公司與被上訴人間存有繼續性供給契約，於綠能公司營
    運尚屬正常時，被上訴人因作業上需求，有持續向綠能公司
    進貨。被上訴人就前述繼續性供給契約，曾先行支付價金（
    系爭預付價金），截至108年7月18日為止，系爭預付價金尚
    有餘額4億1200萬3000元為綠能公司所保有。
　㈥被上訴人於108年7月18日寄發系爭函文通知綠能公司，系爭
    租約於109年1月至111年6月間之租金共1億3151萬3000元「
    將強制抵扣」系爭預付價金。系爭函文已於108年7月24日送
    達綠能公司（見原審卷第11、13頁）。
　㈦系爭預付租金8500萬元，結算至108年12月底止，尚有餘額27
    92萬7116元，綠能公司並未返還前述餘額。
四、兩造之爭執事項：
　㈠系爭函文送達綠能公司，是否發生清償109年1月及2月應付租
    金之效力？
　㈡被上訴人所提抵銷抗辯有無理由？上訴人請求被上訴人給付
    租金予綠能公司，有無理由？
五、得心證之理由：　　
　㈠兩造之另案判決理由中之判斷，於本件尚不發生爭點效：
　　⒈按學說上所謂之爭點效，係指法院於確定判決理由中，就
      訴訟標的以外當事人主張之重要爭點，本於當事人辯論之
      結果而為判斷者，除有顯然違背法令、當事人提出新訴訟
      資料足以推翻原判斷、原確定判決之判斷顯失公平或前訴
      訟與本訴訟所得受之利益（例如標的金額或價額）差異甚
      大等情形外，應解為在同一當事人就與該重要爭點有關所
      提起之他訴訟，法院及當事人對該重要爭點之法律關係，
      皆不得任作相反之判斷或主張，以符民事訴訟上之誠信原
      則。
　　⒉查上訴人曾以被上訴人積欠系爭租約109年3月至同年10月
      之租金共3370萬5000元為由起訴請求給付租金，臺灣桃園
      地方法院（下稱桃園地院）中壢簡易庭以110年度壢簡字
      第178號事件受理，被上訴人於該案抗辯前已以系爭函文
      送達綠能公司表明以系爭預付價金期前清償自109年1月至
      111年6月之租金，桃園地院中壢簡易庭以110年度壢簡字
      第178號判決採認被上訴人之抗辯，駁回上訴人之請求，
      上訴人提起上訴，桃園地院以110年度簡上字第204號判決
      駁回上訴，上訴人提起第三審上訴，桃園地院以110年度
      簡上字第204號裁定認不應許可而駁回上訴，上訴人提起
      抗告，業經最高法院以111年度台簡抗字第88號裁定，以
      抗告無理由駁回抗告確定（下稱前案）等情，有前述判決
      及裁定全文在卷可稽（見本院卷第57至72頁、第163至164
      頁）。被上訴人據此主張前案確定判決關於認定系爭函文
      真意為何之理由判斷於本件訴訟應可發生爭點效。查前案
      當事人與本件當事人相同，兩造就系爭函文真意之爭執，
      於前案固為重要爭點且由兩造進行充分之攻擊防禦，而於
      前案確定判決理由中有明確認定。惟前案係由地方法院行
      簡易訴訟程序，而為第一、二審之審理並作成判決，並以
      民事訴訟法第436條之3第3項規定，認所涉法律見解不具
      原則上重要性等理由，以裁定駁回第三審上訴，經抗告至
      最高法院而駁回確定。簡易程序與通常程序在民事訴訟法
      中既明定為不同程序，程序保障之密度有別，通常程序之
      程序保障相較於簡易程序更為周延，是以，自難認於前案
      進行簡易程序所作成確定判決之理由判斷可逕於本件發生
      爭點效。　
　㈡系爭函文應可發生清償系爭租金之效力：
　　⒈按定有清償期者，債權人不得於期前請求清償，如無反對
      之意思表示時，債務人得於期前為清償。民法第316條定
      有明文。立法理由提及：債務清償之時期，原為債務人與
      債權人雙方之利益而設。本法規定，凡定有清償期之債務
      ，對於債權人，無論如何情形，不得於期前請求清償，而
      對於債務人，則以無反對之意思表示為限，許其得於期前
      為清償。另按繼續性供給契約，乃當事人約定一方於一定
      或不定之期限內，向他方繼續供給定量或不定量之一定種
      類、品質之物，而由他方按一定之標準支付價金之無名契
      約。民法就不定期之繼續性契約，如租賃、消費借貸、僱
      傭、委任等，均以得隨時終止為原則，此由民法第450條
      第2項、第478條後段、第488條第2項、第549條第1項規定
      至明。是無名之不定期繼續性供給契約，應可類推適用民
      法相關規定，允許契約當事人有任意終止契約之權（最高
      法院102年度台上字第2243號判決意旨參照）。
　　⒉綠能公司與被上訴人間存有繼續性供給契約，於綠能公司
      營運尚屬正常時，被上訴人因作業上需求，有持續向綠能
      公司進貨。被上訴人就前述繼續性供給契約，曾先行支付
      價金，截至108年7月18日為止，系爭預付價金尚有餘額4
      億1200萬3000元為綠能公司所保有。被上訴人於108年7月
      18日寄發系爭函文通知綠能公司，表示系爭租約於109年1
      月至111年6月間租金共1億3151萬3000元「將強制抵扣」
      系爭預付價金，系爭函文已於108年7月24日送達綠能公司
      等情，為兩造明示不爭執（見不爭執事項㈤、㈥）。兩造針
      對系爭函文之送達是否已發生清償109年1月及2月應付租
      金效力一節有所爭執。由於系爭函文之用語與民法所定用
      語未完全相符，是以，自有就系爭函文內容探究當事人真
      意之必要。
　　⒊按解釋意思表示，應探求當事人之真意，不得拘泥於所用
      之辭句，民法第98條定有明文。細觀系爭函文，於主旨欄
      表明「同昱能源(股)公司對綠能科技(股)公司之租賃契約
      租金及其他分攤費用，將強制抵扣預付貨款，不再付款綠
      能」，於說明欄亦記載：「基於同昱能源(股)公司立場，
      將強制扣抵預付貨款不再付款綠能科技(股)公司」、「同
      昱能源(股)公司對綠能科技（股）公司截至108/7/18預付
      餘額為NT$412,003仟元，扣除109/1~111/6（2.5年）租金
      NT$131,513仟元，可降低同昱能源(股)公司對綠能科技(
      股)公司預付貨款至NT$280,490仟元」等語（見原審卷第1
      1頁），被上訴人陳稱：108年3月上訴人最後一次交貨，
      伊後續請求交貨均未獲回應，但伊已預付貨款，遂以系爭
      函文表達就109年1月至111年6月租金由預付貨款抵扣期前
      清償（見本院卷第128、78頁），而上訴人始終未能說明
      出貨狀況（見本院卷第157頁），堪認被上訴人所述當時
      上訴人未遵期交貨等情應屬可信。查兩造於本件所爭執之
      系爭租金乃109年1、2月之租金，於系爭函文寄發及送達
      時，系爭租金債務尚未屆清償期，惟被上訴人於系爭函文
      中表明結算至108年7月18日之預付貨款餘額、109年1月至
      111年6月應付租金數額，並表示以應付租金總額扣抵預付
      貨款餘額，使預付貨款餘額降至扣抵後數額（412,003仟－
      131,513仟＝280,490仟），且表示不再付款給綠能公司等
      情，堪認被上訴人係以系爭函文向綠能公司表明憑前已預
      付予綠能公司之款項（預付貨款餘額）抵充應付之租金債
      務，而以預付貨款餘額供期前清償109年1月至111年6月之
      租金（含109年1、2月系爭租金在內）之意思表示。參以
      被上訴人自109年1月起即未再給付任何租金乙節，此為兩
      造所不爭執，綠能公司尚於109年1月10日、同年2月6日開
      立發票予被上訴人（各紙均載明廠房租金157萬5000元、
      動力設備租金260萬元，銷售額合計417萬5000元，加計營
      業稅為438萬3750元），上訴人亦未提出於本件起訴之前
      曾經向被上訴人催討租金之證明，堪認綠能公司收受系爭
      函文後，並不反對被上訴人於期前以系爭預付價金（預付
      貨款餘額）抵充前述租金債務而為期前清償，是以，系爭
      租金業以系爭預付價金餘額期前清償完畢。
　　⒋上訴人雖主張系爭函文記載「『將』強制扣抵」，乃預告「
      快要、就會」之意，並非直接為扣抵之意思表示云云。然
      依常情以觀，綠能公司就繼續性供給契約已預收款項、卻
      有未依約出貨之違約情況，被上訴人自會衍生擔憂無法收
      回系爭預付價金之顧慮，則被上訴人基於系爭租約租賃關
      係仍然存在，決意就日後應付之租金債務，以系爭預付價
      金予以抵充而期前清償，一方面使尚未屆期租金債務提前
      清償完畢、一方面降低系爭預付價金無法收回之風險，應
      屬在前述顧慮下自保之合理行為，則被上訴人寄送系爭函
      文予綠能公司，顯然係欲為具有法律效果之意思表示，顯
      係欲使期前清償之效力直接發生，非僅係如上訴人所稱預
      告性質而已。是以，被上訴人主張系爭函文之真意，係指
      欲終止繼續性供給契約，且在系爭租約租金清償期屆至之
      前，以系爭預付價金期前清償系爭租約租金之意思等情，
      應屬可採。上訴人既未曾反對就租金為期前清償，則依民
      法第316條後段規定，系爭租金債務業已以系爭預付價金
      餘額期前清償完畢。上訴人主張系爭函文無直接扣抵之意
      、未生清償效力云云，與事證不符，難以憑採。上訴人復
      質疑被上訴人將預付貨款列入109年5月11日破產債權申報
      表，可認並無以預付貨款清償租金之意思等語。惟查，上
      開申報表僅記載被上訴人對綠能公司之債權數額，並無記
      載對綠能公司之債務數額（見原法院110年度壢簡字第178
      號卷第36至37頁）。被上訴人抗辯此係因擔憂倘日後爭議
      且法院對其為不利認定時，此預付貨款債權因未於法定期
      間內申報致生不利後果，遂將此筆債權全額申報等情，尚
      非無理，此應不影響前述關於系爭函文係為期前清償意思
      表示之認定。
　　⒌破產法第114條第1款規定「有左列各款情形之一時，不得
      為抵銷：一、破產債權人，在破產宣告後，對於破產財團
      負債務者。」本件被上訴人既已以系爭函文向綠能公司為
      期前清償系爭租金之意思表示，上訴人亦未提出任何證據
      證明綠能公司曾反對被上訴人為期前清償，則被上訴人主
      張以系爭預付價金餘額清償系爭租約109年1、2月租金，
      自屬有據。而系爭預付價金之餘額為4億1200萬3000元，
      系爭租約於109年1、2月租金數額為876萬7500元，乃兩造
      所不爭執，均如前述。可知系爭預付價金餘額遠高於系爭
      租金（109年1、2月租金）數額，且系爭函文係於108年7
      月24日送達綠能公司，已如前述，堪認系爭租金債務已於
      108年7月24日發生期前清償效力。綠能公司係於109年2月
      21日始經臺北地院裁定宣告破產，系爭租金債務已因清償
      而消滅，破產宣告則係發生在後，自無上開破產法規定之
      適用，且不影響前述已清償完畢之事實。上訴人質疑系爭
      租金債務屬被上訴人在綠能公司破產後所負債務，故不得
      以系爭預付價金主張抵銷云云，顯無可採。
  ㈢被上訴人所提抵銷抗辯，毋庸再為審酌：　
　　本院既認同被上訴人所述系爭函文送達綠能公司已發生清償
    109年1月及2月應付租金之效力等抗辯，是系爭租金債務已
    因期前清償而消滅，則被上訴人另以系爭預付租金之餘額所
    提之抵銷抗辯，自毋庸再為審酌。
六、綜上所述，上訴人主張被上訴人積欠系爭租金尚未清償，並
    不可採，則上訴人依系爭租約，請求被上訴人給付租金876
    萬7500元及法定遲延利息，自無理由，不應准許。從而原審
    所為上訴人敗訴之判決，核無不合。上訴意旨指摘原判決不
    當，求予廢棄改判，為無理由，應駁回其上訴。　
七、本件事證已臻明確，兩造其餘攻擊或防禦方法及所用證據，
    經本院斟酌後，認為均不足以影響本判決結果，爰不予逐一
    論列，附此敘明。
八、據上論結，本件上訴為無理由，依民事訴訟法第449條第1項
    、第78條，判決如主文。　　
中　　華　　民　　國　　111 　年　　7 　　月　　6 　　日
                  民事第十九庭  
                        審判長法  官  魏麗娟
                              法  官  郭佳瑛
                              法  官  張婷妮
正本係照原本作成。
如不服本判決，應於收受送達後20日內向本院提出上訴書狀，其
未表明上訴理由者，應於提出上訴後20日內向本院補提理由書狀
（均須按他造當事人之人數附繕本）上訴時應提出委任律師或具
有律師資格之人之委任狀；委任有律師資格者，另應附具律師資
格證書及釋明委任人與受任人有民事訴訟法第466條之1第1項但
書或第2項所定關係之釋明文書影本。如委任律師提起上訴者，
應一併繳納上訴審裁判費。
中　　華　　民　　國　　111 　年　　7 　　月　　6 　　日

　　　　　　　　　　　　　    書記官  張英彥